【裁判字號】    95,台上,7071
【裁判日期】    951221
【裁判案由】    偽造文書
【裁判全文】
最高法院刑事判決            九十五年度台上字第七０七一號
上  訴  人  甲○○
選任辯護人  劉志卿律師
上列上訴人因偽造文書案件，不服台灣高等法院台中分院中華民
國九十五年九月七日第二審更審判決（九十四年度上更(一)字第二
五九號，起訴案號：台灣彰化地方法院檢察署八十九年度偵字第
六五五一號），提起上訴，本院判決如下：
    主  文
上訴駁回。
    理  由
按刑事訴訟法第三百七十七條規定，上訴於第三審法院，非以判
決違背法令為理由，不得為之。是提起第三審上訴，應以原判決
違背法令為理由，係屬法定要件。如果上訴理由書狀並未依據卷
內訴訟資料，具體指摘原判決不適用何種法則或如何適用不當，
或所指摘原判決違法情事，顯與法律規定得為第三審上訴理由之
違法情形，不相適合時，均應認其上訴為違背法律上之程式，予
以駁回。本件原判決認定上訴人甲○○係晴貿實業股份有限公司
（下稱晴貿公司）及鋐霖實業有限公司（下稱鋐霖公司）之負責
人，基於偽造文書與意圖為自己不法所有之概括犯意，明知其經
濟狀況已陷於週轉不靈，竟自民國八十九年四月十八日起至八十
九年七月十七日止，先後委由不知情之第三人偽造如原判決附表
一（下稱附表一）所示各公司行號之印章各一枚後，再以晴貿公
司或鋐霖公司為發票人，簽發如附表一所示之支票，偽造如附表
一所示公司行號之印文以之為背書，足生損害於社會交易安全及
上開公司行號之權益。上訴人並持上開支票，向告訴人馮金木、
馮柯秀春詐借款項，使告訴人陷於錯誤，如數交付借款共新台幣
（下同）三千一百七十八萬三千元。上訴人復承前開概括犯意，
於八十九年七月十七日，與有犯意聯絡自稱「黃東昇」之不詳真
實姓名年籍成年男子，同至告訴人住處。由上訴人向告訴人佯稱
：黃東昇係東昇塑膠股份有限公司之負責人，其子黃健瑋擁有一
筆土地。黃東昇因經營公司亟須調借資金週轉，願簽發支票及本
票作為擔保等詞，並將上述土地所有權狀影本、上訴人以鋐霖公
司為發票人所簽發，經自稱「黃東昇」者背書之如原判決附表二
（下稱附表二）所示支票四紙，及上訴人另簽發面額二百萬元之
本票交予告訴人，向告訴人詐借現金二百萬元得逞等情。因而撤
銷第一審科刑判決，改判仍依牽連犯關係從一重論處上訴人連續
行使偽造私文書，足以生損害於公眾及他人罪刑。已敘明上揭事
實，業據告訴人於偵審中指訴甚詳，復經證人陳明發、郭恒聰、
黃煇煌、邵雲甲、林家妙、張麗玲、馮郁雯及上訴人之姐林沂璇
證述在卷，並有附表一、二所示之支票影本共七十張、上訴人簽
發之本票四紙、土地建物所有權狀影本二紙、彰化縣政府九十五
年五月十八日府建商字第Ｚ○○○○○○○○○號函、台中市政
府九十五年五月十八日府經商字第Ｚ○○○○○○○○○號函、
台中縣政府九十五年五月二十六日府建商字第Ｚ○○○○○○○
○○號函、財政部台灣省中區國稅局九十五年五月二十四日中區
國稅四字第Ｚ○○○○○○○○○號函、台灣中小企銀函附之支
票存款開戶申請書、台灣地區各金融業支票存款拒絕往來戶公告
資料、退票紀錄明細單、第五信用合作社函附之支票存款開戶申
請及約定書、支票存戶退票備查卡，第一銀行函附之支票存款開
戶申請及往來約定書、支票存款存戶退票資料查詢單、台灣地區
各縣市票據交換所公告，誠泰銀行函附之支票存款開戶申請暨約
定書、票據事故查詢單、財政部台灣省中區國稅局員林稽徵所九
十一年四月十二日函、前開國稅局彰化縣分局九十一年四月十二
日函、附表一所示之支票、退票理由單影本及告訴人自其等帳戶
領出現金之交易明細表、存款簿影本附卷足資佐證；為其所憑之
證據及認定之理由。並以上訴人辯稱：附表一所示支票係其簽發
交付與代工業者之貨款，部分業者收受支票後轉持向馮金木借款
，非全由其出面借款。而「黃東昇」部分，係「黃東昇」自行與
告訴人洽商借得款項，與其無涉等語。但查上訴人於偵審中，對
於附表一所示支票，究係全由其持向告訴人借款，或由「背書之
客戶」自行持借款項，及上開支票於何時交付予代工業者等節，
先後供述互有出入，已難憑信。且證人即附表一所示公司之負責
人陳明發、郭恒聰、黃煇煌、邵雲甲、林家妙、張麗玲等人，均
否認於原判決事實欄所載期間，與上訴人有何交易行為，復俱堅
稱未曾親自或授權或同意在附表一所示支票背書，亦未曾持該支
票向告訴人借款等語。其中證人郭恒聰、邵雲甲更提出其公司之
大小章，經比對確與附表一支票背書之印文，明顯不同。並說明
附表一所示公司中，源泰、和晟、利舜、瑋勝等公司登記之營業
項目，與上訴人公司所登記之營業項目，難認有何關連，上訴人
所辯委無足採，於理由內一一詳加指駁及說明。核其所為論斷，
俱與卷內資料相符，從形式上觀察，並無調查未盡、理由不備或
採證違反證據法則等違背法令之情形。上訴人上訴意旨略以：(一)
原判決對其所辯借款金額並未高達三千一百七十八萬三千元，及
其於本案前歷次向告訴人借款之說詞為何，暨告訴人自帳戶提領
之現金是否確均交予上訴人等項，未詳加調查，遽行判決，有理
由不備之違法。(二)原判決或認其係利用先前曾向告訴人調借現金
，已取得信賴之機會；或另謂其係佯稱「公司生意很好，訂單多
到接不完」等詞，取信告訴人，以遂行詐借款項之行為，亦有事
實與理由矛盾之違誤。(三)原判決理由載述附表一所示支票，若確
為各該公司持向告訴人借款，理應由實際洽借現款之人背書，方
符常情，因認上訴人之辯解，不足採信。但原判決又認定上開支
票係上訴人持向告訴人借款，則依其論述，上開支票理應由上訴
人背書，然實則上訴人並未予以背書，其理由論述即有矛盾云云
。惟查(一)證據之取捨與事實之認定及證據證明力之判斷，俱屬事
實審法院之職權，倘其採證認事並不違背證據法則、經驗法則與
論理法則，即不得任意指為違法。本件原判決已說明其憑以認定
上訴人有行使偽造私文書犯行之依據及理由，對於證人徐維君有
利上訴人之證詞，亦載述其證言或與證人陳明發、郭恒聰所述不
合，或係個人推測之詞，或與常情不符，認尚難據為有利於上訴
人之認定。依上所述，原判決已說明其就案內所有證據，本於調
查所得心證，分別定其取捨，而憑以認定上訴人有為本件犯行之
依據及理由，核無所指違背法令之情形存在。(二)當事人或辯護人
雖得聲請證據之調查，但其調查之範圍、順序及方法，仍由法院
自由裁量之，並不受當事人或辯護人意思之拘束。故如法院對該
要證事項，依據其他證據已足證明其犯罪事實，縱未如聲請為他
項調查，自不能指未作此項調查為違法。原判決援採告訴人之指
訴、前開證人之證詞，並依憑附表一所示支票及退票理由單影本
，暨告訴人自其等帳戶領出現金之交易明細表、存款簿影本等案
內證據資料，認已足證明上訴人行使偽造私文書之犯行，業如前
述。縱未就上訴意旨所指事項再為調查，亦難謂有應予調查之證
據未予調查之情形。上訴意旨其餘所指部分，純係就證據之證明
力或原審已說明論斷之事項為爭執，均不能執指原判決有違法情
事。綜上，上訴意旨並非依據卷內資料具體指摘原判決就行使偽
造私文書部分有何違背法令之情形，徒就原審採證認事職權之適
法行使，以及原判決已明確認定、詳細說明之事項，任意指為違
法，核與法律規定得為第三審上訴理由之違法情形不相適合，應
認其就行使偽造私文書部分之上訴，違背法律上之程式，予以駁
回。再按裁判上一罪案件之重罪部分得提起第三審上訴，其輕罪
部分雖不得上訴，依審判不可分原則，第三審法院亦應併予審判
，但以重罪部分之上訴合法為前提，如該上訴為不合法，第三審
法院既應從程序上予以駁回，而無從為實體上判決，對於輕罪部
分自無從適用審判不可分原則，併為實體上審判。原判決依刑法
第三百三十九條第一項論以詐欺罪部分，係屬刑事訴訟法第三百
七十六條第四款所列不得上訴於第三審之案件，原不得上訴於第
三審。上訴人對重罪之行使偽造私文書部分所提起之第三審上訴
，既屬不合法而應從程序上予以駁回，則不得上訴第三審之輕罪
即詐欺取財部分，亦無從併為實體上之審判，此部分之上訴，亦
應從程序上併予駁回，附此敘明。
據上論結，應依刑事訴訟法第三百九十五條前段，判決如主文。
中    華    民    國  九十五  年   十二   月  二十一  日
                      最高法院刑事第四庭
                          審判長法官  吳  雄  銘
                                法官  池  啟  明
                                法官  郭  毓  洲
                                法官  韓  金  秀
                                法官  黃  梅  月
      本件正本證明與原本無異
                                      書  記  官
中    華    民    國  九十五  年   十二   月  二十五  日
                                                      Ｑ


司法院資訊處製作；財團法人民間司法改革基金會備份。
